【裁判字號】    95,訴,710
【裁判日期】    950920
【裁判案由】    常業詐欺
【裁判全文】
臺灣臺中地方法院刑事判決               95年度訴字第710號
公  訴  人  臺灣臺中地方法院檢察署檢察官
被      告  戊○○
                    國民
上列被告因常業詐欺案件，經檢察官提起公訴（九十四年度偵字
第一○○二一號）及臺灣桃園地方法院檢察署檢察官移送併辦（
九十五年度偵字第一二一四九號），本院合議庭裁定改以簡式審
判程序審理，判決如下：
    主    文
戊○○連續幫助意圖為自己不法之所有，以詐術使人將本人之物
交付，處有期徒刑肆月，如易科罰金，以銀元佰元即新臺幣玖
佰元折算壹日。
    犯罪事實
一、戊○○明知金融機構帳戶之存摺及提款卡係供自己使用之重
    要理財工具，關係個人財產、信用之表徵，且可預見存摺、
    提款卡及其密碼如交予他人使用，而未加以闡明正常用途，
    極易被利用為與財產有關之犯罪工具，更使犯罪難以查緝，
    竟因缺錢花用，經其配偶乙○○之提議，得知可以出賣金融
    機構帳戶之方式牟利，即不顧他人可能遭受財產上損害之危
    險，而基於縱若其金融機構帳戶被利用作為遂行他人詐欺取
    財之行為使用，亦不違背其本意之概括幫助犯意，分別為下
    列幫助詐欺犯行：
  (一)先於民國九十三年十月二十八日，至址設於桃園縣龜山鄉○○路○段一○六八號之「合作金庫銀行桃園龜山分行」（以
    下簡稱合作金庫銀行），申請設立帳號為00000000
    00000號帳戶，旋在其位於桃園縣龜山鄉○○路○段九
    九號住處，將其國民身分證影本及上開帳戶之存摺、提款卡
    、密碼，交付予乙○○，由乙○○在桃園縣某處，將之交付
    地下錢莊抵償債務（此部分應由檢察官另行處理），而容任
    他人使用上開帳戶以遂行詐欺取財之犯罪。嗣上開帳戶之存
    摺、提款卡及密碼，輾轉為丙○○（所犯常業詐欺罪部分，
    業經臺灣高等法院臺中分院判處有期徒刑一年十月確定在案
    ）、劉興睿（所犯常業詐欺罪部分，業經臺灣高等法院臺中
    分院判處有期徒刑二年確定）等人及在大陸地區以綽號「老
    大」、「老二」、「阿財」為首之詐欺集團使用，供作該等
    集團指定匯款之帳戶，戊○○乃以此方式幫助該詐欺集團詐
    騙財物。嗣該詐欺集團在大陸之成員「老大」、「老二」、
    「阿財」等人，在大陸地區○○○路電話服務公司或不詳方
    式，於同年十一月一日晚上十時許，發送行動電話簡訊予甲○○，表示其於當晚持信用卡至燦坤３Ｃ量販店消費刷卡，
    如有錯誤，請以所留電話聯絡云云。甲○○因未前往該處消
    費刷卡，因而撥打簡訊所留電話查詢，該詐欺集團之成員即
    要求甲○○撥打另一電話與經濟部犯罪中心「鞏工程師」聯
    繫，甲○○乃依其指示與該詐欺集團另一自稱經濟部犯罪中
    心「鞏工程師」之成年人聯絡，該「鞏工程師」即主動向甲○○表示要為其所有之信用卡、現金卡作防火牆加密，致甲○○信以為真，陷於錯誤，隨即於(1)同年月二日凌晨一時二
    十四分三十六秒、(2)同日凌晨一時二十七分四十三秒、(3)同
    日凌晨一時二十九分許，至設於臺北縣汐止市○○路之大眾
    商業銀行所設置之自動櫃員機及設於不詳處所之中興商業銀
    行所設置之自動櫃員機，以其所有之現金卡按該詐欺集團成
    員之指示，以英文系統操作，惟因輸入密碼錯誤，致未將詐
    欺集團成員所指示之新臺幣（下同）五萬九千八百八十三元
    、五萬七千零三十八元、一萬六千三百三十九元匯入戊○○
    上開合作金庫銀行帳戶內，該詐欺集團成員因而未得逞。
  (二)又於九十三年十一月九日，至址設於桃園縣桃園市○○路二
    ○五號之「台新國際商業銀行桃園分行（以下簡稱台新銀行
    ）」，申請設立帳號為00000000000000號帳
    戶，旋即於開完戶後至同年月十四日間之某日，在其上開住
    處，復將上開帳戶之存摺、提款卡及密碼，交付予其乙○○
    ，由乙○○在桃園縣某處，將之交付地下錢莊人員抵債，而
    容任他人將其上開帳戶之存摺等物，交付他人以遂行詐欺取
    財之犯罪。嗣由丙○○、劉興睿組成之同一詐欺集團，亦輾
    轉取得上開帳戶之存摺等物，以供作該集團指定匯款之帳戶
    。嗣該詐欺集團在大陸之成員「老大」、「老二」、「阿財
    」等人，亦以在大陸地區○○○路電話服務公司或不詳方式
    ，於同年月十四日下午五時許，發送行動電話簡訊予丁○○
    ，表示其萬泰商業銀行金融卡有在臺中提領二萬元之紀錄，
    如有錯誤，請以所留電話與萬泰商業銀行聯絡云云。惟因丁○○並未在該銀行申請設立帳戶，因而撥打簡訊所留電話，
    該詐欺集團之成員即要求丁○○撥打另一電話向經濟部犯罪
    中心「朱組長」報案，丁○○乃依其指示與該詐欺集團另一
    自稱經濟部犯罪中心「朱組長」之成年人聯絡，該「朱組長
    」即主動向丁○○表示要為其所有之金融卡作防火牆加密，
    致丁○○信以為真，陷於錯誤，隨即於翌日即同年月十五日
    起至同年月十九日止，持其所有之金融卡，至設於臺北市內
    湖區東湖郵局所設置之自動櫃員機，按該詐欺集團成員之指
    示，以英文系統操作，而於同年月十五日，將其設於中國信
    託商業銀行內湖分行帳戶內之存款九萬九千八百九十九元及
    設於國泰世華銀行松江分行帳戶內之存款三千三百八十四元
    （另有手續費十七元），匯入戊○○上開台新銀行帳戶內（
    起訴書誤載為丁○○於九十三年十一月十五日、十六日、十
    七日、十八日、十九日受詐欺共匯款五十萬二千九百九十五
    元及甲○○於九十三年十一月二日凌晨零時受詐欺匯款十九
    萬六千零十二元至戊○○上開台新銀行帳戶）。嗣該詐騙集
    團即通知擔任車手之丙○○、劉興睿等人負責前往臺中縣市
    、彰化縣及南投縣等地區，由各金融機構之自動櫃員機提領
    詐得之款項。嗣因甲○○察覺其所持之現金卡遭轉走款項、
    丁○○發覺其帳戶內之款項短少後，始查悉上情。
二、案經丁○○訴由臺中市警察局移送臺灣臺中地方法院檢察署
    檢察官偵查起訴及經甲○○訴由桃園縣政府警察局龜山分局
    報告臺灣桃園地方法院檢察署檢察官偵查後移送併辦。
      理  由
一、訊據被告戊○○對於上開犯罪事實坦承不諱，核與證人即其
    配偶乙○○於本院審理時證述有因積欠地下錢莊債務，而將
    被告戊○○之帳戶拿去抵債之情節相符，並經證人即告訴人
    甲○○、丁○○於警詢時證述其接獲行動電話簡訊後，依簡
    訊所載電話回電後，遭詐騙後匯款之經過甚詳，復有被告提
    出之合作金庫銀行活期儲蓄存款存摺影本、合作金庫銀行自
    動櫃員機交易明細單影本各一紙、證人甲○○提出之中興商
    業銀行自動櫃員機交易明細表影本三紙、合作金庫銀行九十
    五年六月十六日合金龜山存字第０９５００００２０４號函
    暨所附交易明細表影本一份、台新銀行九十三年十二月二十
    四日台新作集字第０９３１２４１１號函暨所附被告設於台
    新銀行之帳戶之客戶基本資料查詢、臺幣往來印鑑暨資料卡
    及自開戶日起至九十三年十二月七日止之資金往來明細、證
    人丁○○之中國信託商業銀行內湖分行之綜合存款存單明細
    表（質押標的明細）、國泰世華銀行松江分行存款存單明細
    表、國民身分證各一份、台新銀行九十五年四月十二日台新
    作集字第９５０４１５０號函、合作金庫銀行九十五年九月
    四日合金龜山存字第０９５００００３２０號函、本院電話
    紀錄各一紙附卷可稽，足認被告之自白與事實相符，而堪以
    採信。衡諸常情，任何人均可辦理金融機構帳戶、存摺使用
    ，如無正當理由，實無借用他人存摺使用之理，而金融機構
    帳戶、存摺亦事關個人財產權益之保障，其專有性甚高，除
    非本人或與本人具親密關係者，難認有何理由可自由流通使
    用該帳戶、存摺，一般人均有妥為保管及防止他人任意使用
    之認識，縱特殊情況偶需交付他人使用，亦必深入瞭解用途
    及合理性，始予提供，且該等專有物品如落入不明人士手中
    ，而未加以闡明正常用途，極易被利用為與財產有關之犯罪
    工具，此為吾人依一般生活認知所易於體察之常識，而有犯
    罪意圖者，非有正當理由，竟徵求他人提供帳戶，客觀上可
    預見其目的，係供為某筆資金之存入，後再行領出之用，且
    該筆資金之存入及提領過程係有意隱瞞其流程及行為人身分
    曝光之用意，一般人本於一般認知能力均易於瞭解，尤其邇
    來因詐欺集團猖獗，報章媒體屢屢報導犯罪集團均以蒐購人
    頭帳戶作為其詐欺取財供被害人匯款之手段，政府並因而於
    電子或平面媒體廣為宣導防止民眾受騙，被告為智慮成熟之
    成年人，對此自不能諉為不知。是被告應對上開帳戶將遭他
    人做為詐欺取財犯行所得財物匯入及提領之工具使用，應足
    以有概括之認識，且可預見其發生，竟仍二度交付上開帳戶
    之存摺、提款卡及密碼等予證人乙○○，足認其對於上開帳
    戶將遭證人乙○○交付他人作為詐欺取財之工具，應不違背
    被告之本意，被告有幫助他人詐欺取財之不確定故意甚明。
    本案事證已臻明確，被告犯行堪以認定，應予依法論科。
二、按被告行為後，九十四年二月二日修正公布之刑法，業於九
    十五年七月一日施行，新刑法第二條第一項之規定，係規範
    行為後法律變更所生新舊法律比較適用之準據法，於新刑法
    施行後，應適用新刑法第二條第一項之規定，為「從舊從輕
    」之比較。另於比較時應就罪刑有關之共犯、未遂犯、想像
    競合犯、牽連犯、連續犯、結合犯，以及累犯加重、自首減
    輕暨其他法定加減原因（如身分加減）與加減比例等一切情
    形，本於統一性及整體性原則，綜其全部罪刑之結果而為比
    較（最高法院九十五年五月二十三日刑事庭第八次會議決議
    參照）。本案涉及法律變更之部分如下：
  (一)刑法第三百三十九條第一項詐欺取財罪之法定刑得科或併科
    銀元一千元以下罰金，然被告行為後，於九十五年六月十四
    日增訂之刑法施行法第一條之一規定：「中華民國九十四年
    一月七日刑法修正施行後，刑法分則編所定罰金之貨幣單位
    為新臺幣。九十四年一月七日刑法修正時，刑法分則編未修
    正之條文定有罰金者，自九十四年一月七日刑法修正施行後
    ，就其所定數額提高為三十倍。但七十二年六月二十六日至
    九十四年一月七日新增或修正之條文，就其所定數額提高為
    三倍。」，且九十四年二月二日施行公布九十五年七月一日
    施行之刑法第三十三條第五款修正為：「主刑之種類如下：
    ˙˙˙五、罰金：新臺幣一千元以上，以百元計算之。」，
    是依修正後之法律，刑法第三百三十九條第一項詐欺取財罪
    所得科處之罰金刑最高為新臺幣三萬元、最低為新臺幣一千
    元；而被告行為時適用之罰金罰鍰提高標準條例第一條前段
    規定：「依法律應處罰金、罰鍰者，就其原定數額得提高為
    二倍至十倍。但法律已依一定比率規定罰金或罰鍰之數額或
    倍數者，依其規定。」、現行法規所定貨幣單位折算新臺幣
    條例第二條規定：「現行法規所定金額之貨幣單位為圓、銀
    元或元者，以新臺幣之三倍折算之。」，及修正前刑法第三
    十三條第五款規定: 「主刑之種類如下：˙˙˙五、罰金：
    一元以上。」，是依行為時之法律，刑法第三百三十九條第
    一項詐欺取財罪所得科處之罰金刑最高為新臺幣三萬元、最
    低為新臺幣三十元。因此，比較上述修正前、後之刑罰法律
    ，自以被告行為時之舊法即依修正前刑法第三十三條第五款
    ，並配合罰金罰鍰提高標準條例第一條前段為法條適用之依
    據，較有利於被告。
  (二)被告行為時，刑法第五十六條規定：「連續數行為而犯同一
    之罪名者，以一罪論。但得加重其刑至二分之一。」，惟被
    告行為後，上開新修正刑法已刪除第五十六條連續犯之規定
    ，此刪除雖非犯罪構成要件之變更，但顯已影響行為人刑罰
    之法律效果，自屬法律有變更，合先敘明。而本件被告連續
    幫助詐欺取財之行為，依行為時之舊法，僅論以一詐欺取財
    罪，並加重其刑至二分之一；而依裁判時之新法，被告二次
    幫助詐欺取財之犯行，即須分論併罰，是比較新、舊法之結
    果，自以被告行為時之法律，較有利於被告。
  (三)被告行為時之刑法第四十一條第一項前段規定：「犯最重本
    刑為五年以下有期徒刑以下之刑之罪，而受六個月以下有期
    徒刑或拘役之宣告，因身體、教育、職業、家庭之關係或其
    他正當事由，執行顯有困難者，得以一元以上三元以下折算
    一日，易科罰金」；又被告行為時之易科罰金折算標準，修
    正前罰金罰鍰提高標準條例第二條前段（業於九十四年五月
    十七日刪除）規定，就其原定數額提高為一百倍折算一日，
    則本件被告行為時之易科罰金折算標準，應以銀元三百元折
    算一日，經折算為新臺幣後，應以新臺幣九百元折算為一日
    。惟九十五年七月一日施行之刑法第四十一條第一項前段則
    規定：「犯最重本刑為五年以下有期徒刑以下之刑之罪，而
    受六個月以下有期徒刑或拘役之宣告者，得以新臺幣一千元
    、二千元或三千元折算一日，易科罰金。」，比較修正前後
    之易科罰金折算標準，以九十五年七月一日修正公布施行前
    之規定，較有利於被告。
  (四)綜合上述各條文修正前、後之比較，揆諸前揭最高法院決議
    及修正後刑法第二條第一項規定之「從舊、從輕」原則，自
    應適用被告行為時之法律，即修正前刑法之相關規定，予以
    論處。
三、按幫助犯在客觀上對正犯之犯罪行為有所助力外，其主觀上
    須對該犯罪之事實亦有共同認識始能成立（最高法院九十一
    年度臺上字第二八五一號判決意旨參照）。查被告上開合作
    金庫銀行及台新銀行帳戶之存摺等物，嗣雖經證人乙○○輾
    轉提供予丙○○、劉興睿所屬之詐欺集團，而丙○○、劉興
    睿復因犯常業詐欺罪，經臺灣高等法院臺中分院分別判處罪
    刑確定，惟被告既未直接接觸收購帳戶之人，則對其來歷、
    背景、有無職業、收入如何、是否藉詐欺犯罪為業、犯罪期
    間長短等，均難以查悉，是在無其他佐證下，尚難憑被告將
    其上開合作金庫銀行及台新銀行帳戶之存摺等物，交付證人
    乙○○等情，逕認被告對於使用其上開合作金庫銀行、台新
    銀行帳戶之人係從事以詐欺為常業乙節有所認識。是被告提
    供其合作金庫銀行及台新銀行帳戶予丙○○、劉興睿所屬詐
    欺集團，作為詐騙證人甲○○及丁○○之財物所用，主觀上
    係以幫助之意思，參與詐欺取財構成要件以外之行為，為幫
    助犯，核被告就前揭犯罪事實一之(一)所為，係犯刑法第三十
    條第一項前段、第三百三十九條第三項、第一項之幫助詐欺
    取財未遂罪，被告所幫助之詐欺犯罪集團成員已著手於犯罪
    行為之實行而不遂，為未遂犯，被告為從犯，爰依刑法第二
    十五條第二項規定減輕其刑。（本件被告行為後，九十五年
    七月一日修正施行之新刑法，關於未遂犯之處罰，乃統一移
    置於修正後刑法第二十五條規定「已著手於犯罪行為之實行
    而不遂者，為未遂犯。未遂犯之處罰，以有特別規定者為限
    ，並得按既遂犯之刑減輕之。」，此係立法體例之清晰化，
    非法律變更；另被告行為後，刑法關於幫助犯之規定，亦經
    修正，然觀諸修正前後幫助犯之規定，僅有文字之修正，無
    關成立幫助犯內容之實質之變更，亦不屬法律之變更，惟因
    本案連續犯及易科罰金部分適用修正前刑法規定，為使適用
    法律體例一致，亦應適用行為時即修正前之未遂犯、幫助犯
    之規定，附此敘明）；另被告就前揭犯罪事實一之(二)所為，
    係犯刑法第三十條第一項前段、第三百三十九條第第一項之
    幫助詐欺取財既遂罪，爰均應依同法第三十條第二項規定減
    輕其刑。起訴書雖載被告上開犯行係犯刑法第三十條第一項
    前段、第三百四十條之幫助常業詐欺罪，惟此業經公訴檢察
    官於本院審理中當庭變更起訴法條為刑法第三十條第一項前
    段、第三百三十九條第一項之詐欺取財罪之幫助犯，本院自
    毋庸再變更起訴法條。被告先後二次犯行，時間緊接，方法
    相同，觸犯構成要件相同之罪，顯係基於概括犯意為之，為
    連續犯，依修正前刑法第五十六條之規定，以幫助詐欺取財
    一罪論，並加重其刑。起訴書附表一編號１之1.關於證人丁○○因受詐騙，而匯款至被告設於台新銀行帳戶之部分，雖
    記載金額為五十萬二千九百九十五元，惟查，除證人丁○○
    自其設於中國信託商業銀行內湖分行帳戶及國泰世華銀行松
    江分行帳戶分別匯出九萬九千八百九十九元三千三百八十四
    元至被告設於台新銀行之帳戶外，其餘款項均非匯入被告之
    帳戶內，此有前揭被告台新銀行帳戶自開戶日起至九十三年
    十二月七日止之資金往來明細、證人丁○○之中國信託商業
    銀行帳戶之存摺內頁在卷可佐，足徵起訴書此部分之記載顯
    然有誤，且此部分復經蒞庭檢察官更正如犯罪事實欄所載，
    附此敘明。如犯罪事實欄所示之犯行，公訴人雖僅就被告提
    供其設於台新銀行帳戶，以幫助詐欺集團詐騙證人丁○○財
    物之部分，而就被告提供其設於合作金庫銀行帳戶，以幫助
    詐欺集團對證人甲○○詐欺取財未遂之犯行，未經起訴（起
    訴書附表一編號１之2.之部分，所載之金額、帳戶均與犯罪
    事實欄(一)所認定之事實有異，尚難認為係同一事實），惟該
    未經起訴部分犯行，既與起訴部分犯行有連續犯之裁判上一
    罪關係，為起訴效力所及，本院自應併予審理。爰審酌被告
    明知目前社會上詐騙集團犯案猖獗，時有利用人頭帳戶詐欺
    取財之情事，竟仍率爾將其金融機構帳戶供他人使用，使犯
    罪難以查緝，等同助長犯罪，對社會秩序危害非輕，且迄未
    能與證人丁○○達成和解，並賠償其等所受損害，惟念被告
    於本院審理時坦承犯行，且其並未實際參與詐欺取財之犯罪
    ，責難性較小等一切情狀，量處如主文所示之刑，並依修正
    前刑法第四十一條第一項前段之規定，諭知易科罰金之折算
    標準，以資懲儆。
四、公訴意旨略以：被告以幫助詐欺取財之不確定故意，提供上
    開台新銀行帳戶，供詐騙集團作為被害人匯款之用，致證人
    甲○○於九十三年十一月二日，因受詐騙而匯款十九萬六千
    零一十二元至被告台新銀行帳戶內，因認被告此部分行為，
    另涉有幫助詐欺取財罪嫌等語。按犯罪事實應依證據認定之
    ，無證據不得認定犯罪事實；不能證明被告犯罪者，應諭知
    無罪之判決，刑事訴訟法第一百五十四條第二項、第三百零
    一條第一項分別定有明文。經查：被告設於台新銀行之帳戶
    係於九十三年十一月九日，方始開設等情，有上開台新銀行
    帳戶之臺幣往來印鑑暨資料卡可證，且依證人甲○○所提出
    之自動櫃員機交易明細表，其所匯入之帳戶亦非被告上開台
    新銀行之帳戶，是公訴人認被告亦涉有此部分幫助詐欺取財
    罪嫌即有未合。此外，復查無其他積極證據證明被告確有公
    訴人所指此部分之犯行，惟公訴意旨認被告此部分行為與前
    揭論罪科刑之幫助詐欺取財罪間有連續犯之裁判上一罪關係
    ，爰不另為無罪之諭知。
據上論斷，應依刑事訴訟法第二百七十三條之一第一項、第二百
九十九條第一項前段，刑法第二條第一項前段、修正前第五十六
條、修正前第三十條第一項前段、第二項、修正前第二十六條前
段、第三百三十九條第一項、第三項、修正前第四十一條第一項
前段，罰金罰鍰提高標準條例第一條前段、修正前罰金罰鍰提高
標準條例第二條，現行法規所定貨幣單位折算新臺幣條例第二條
，判決如主文。
本案經檢察官己○○到庭執行職務。
 中    華    民    國    95    年    9    月    20    日
                  刑事第三庭      法  官  郭 妙 俐
上列正本證明與原本無異。
如不服本判決，應於判決送達後十日內向本院提出上訴狀，上訴
於臺灣高等法院臺中分院（須附其所繕本）。
                                  書記官  陳 玉 芬
中    華     民    國    95    年    9    月    20    日
附錄本案論罪科刑法條全文
刑法第三十條
幫助他人犯罪者，為從犯；雖他人不知幫助之情者亦同。
從犯之處罰，得按正犯之刑減輕之。
第三百三十九條
意圖為自己或第三人不法之所有，以詐術使人將本人或第三人之
物交付者，處五年以下有期徒刑、拘役或科或併科一千元以下罰
金。
以前項方法得財產上不法之利益或使第三人得之者，亦同。
前二項之未遂犯罰之。


司法院資訊處製作；財團法人民間司法改革基金會備份。
